ACORDAO-COMPLETO-2393939

ACÓRDÃO 1429/2020 ATA 6/2020 - SEGUNDA CÂMARA

VISTOS, relatados e discutidos estes autos de recursos de reconsideração interpostos de por Manoel Alves Neto e Adriano dos Santos Jales - ME contra o Acórdão 5301/2019-TCU-Segunda Câmara, relator Ministro Aroldo Cedraz, por intermédio do qual tiveram as suas contas julgadas irregulares, com condenação em débito solidário e imputação de multa individual proporcional ao dano,
ACORDAM os Ministros do Tribunal de Contas da União, reunidos em Sessão da Segunda Câmara, ante as razões expostas pelo relator, em:
9.1. conhecer dos recursos e, no mérito, dar-lhes provimento parcial para julgar suas contas regulares com ressalvas e afastar a responsabilidade imputada aos recorrentes nos itens 9.2 e 9.3 do Acórdão 5301/2019-TCU-Segunda Câmara;
9.2. dar ciência desta deliberação aos recorrentes e aos interessados.

Recurso de reconsideração interposto por Adriano dos Santos Jales - Me,Manoel Alves Neto contra contra o Acórdão 5.301/2019-TCU-Segunda Câmara, relator Ministro Aroldo Cedraz, por meio do qual tiveram as contas julgadas irregulares, com condenação em débito solidário e imputação de multa individual proporcional ao dano.

Segunda Câmara

Município de Poço de José de Moura - PB.

3. Interessados/Responsáveis/Recorrentes:
3.1. Interessado: Ministério do Turismo (vinculador) (05.457.283/0001-19).
3.2. Responsáveis: Adriano dos Santos Jales - ME (07.115.086/0001-47) e Manoel Alves Neto (XXX.880.754-XX).
3.3. Recorrentes: Adriano dos Santos Jales - ME (07.115.086/0001-47) e Manoel Alves Neto (XXX.880.754-XX).

13.1. Ministros presentes: Ana Arraes (Presidente), Augusto Nardes (Relator), Aroldo Cedraz e Raimundo Carreiro.
13.2. Ministro-Substituto presente: André Luís de Carvalho.

AUGUSTO NARDES

Ministro Aroldo Cedraz.

Transcrevo, a seguir, a instrução elaborada por auditor da Secretaria de Recursos - SERUR (peça 76) :
"INTRODUÇÃO 
	Trata-se de recurso de reconsideração interposto por Manoel Alves Neto e Adriano dos Santos Jales - ME (peças 36-59) , pelo qual contestam o Acórdão 5301/2019-TCU-2.ª Câmara (relator Ministro Aroldo Cedraz) , prolatado na Sessão Ordinária realizada em 23/7/2019 (peça 27) .
2.	A deliberação recorrida apresenta o seguinte teor:
9.1. considerar revéis, para todos os efeitos, os responsáveis Manoel Alves Neto, ex-prefeito, e a empresa Adriano dos Santos Jales - ME;
9.2. com fulcro nos arts. 1º, inciso I, 16, inciso III, alíneas 'b' e 'c', 19, caput, e 23, da Lei 8.443/1992, julgar irregulares as contas de Manoel Alves Neto e da empresa Adriano dos Santos Jales, e condená-los solidariamente ao pagamento da quantia especificada a seguir, atualizada monetariamente e acrescida dos juros de mora, calculados a partir da data indicada, até a data da efetiva quitação, fixando-lhes o prazo de 15 (quinze) dias, a contar da notificação do presente acórdão, para que comprovem, perante o Tribunal, o recolhimento do débito ao Tesouro Nacional, nos termos do art. 214, inciso III, alínea 'a', do Regimento Interno do TCU;
	DATA DA OCORRÊNCIA
	VALOR ORIGINAL (R$) 

	10/12/2010
	70.000,00 (D) 

	9.3. aplicar, individualmente, a multa prevista no art. 57 da Lei 8.443/1992, c/c o art. 267 do Regimento Interno do TCU, aos responsáveis Manoel Alves Neto e empresa Adriano dos Santos Jales, no valor de R$ 7.000,00 (sete mil reais) , fixando-lhes o prazo de 15 (quinze) dias, a contar da notificação, para que comprovem, perante o Tribunal (art. 214, inciso III, alínea 'a', do Regimento Interno) , o recolhimento das dívidas aos cofres do Tesouro Nacional, atualizadas monetariamente desde a data do presente acórdão até a do efetivo recolhimento, se for paga após o vencimento, na forma da legislação em vigor;
	9.4. autorizar, desde logo, a cobrança judicial das dívidas, caso não atendidas as notificações, nos termos do art. 28, inciso II, da Lei 8.443/1992;
     9.5. autorizar o pagamento parcelado da dívida, se requerido, em até 36 (trinta e seis) parcelas mensais e consecutivas, nos termos do art. 26 da Lei 8.443/1992, c/c o art. 217 do Regimento Interno do TCU, fixando o vencimento da primeira parcela em 15 (quinze) dias, a contar do recebimento da notificação do acórdão, e o das demais a cada 30 (trinta) dias, devendo incidir sobre cada parcela os respectivos encargos, na forma prevista na legislação em vigor;
    9.6. alertar os responsáveis de que a falta de comprovação do recolhimento de qualquer parcela importará no vencimento antecipado do saldo devedor, nos termos do § 2º do art. 217 do Regimento Interno do TCU;
    9.7. remeter cópia da presente deliberação à Procuradoria Regional da República no Estado da Paraíba, para as providências cabíveis, nos termos do § 7º, in fine, do art. 209 do Regimento Interno do TCU.
HISTÓRICO 
3.	O presente processo cuidou originalmente de Tomada de Contas Especial - TCE instaurada pelo Ministério do Turismo - MTur em desfavor de Manoel Alves Neto, ex-prefeito municipal de Poço de José de Moura/PB na gestão de 2009-2012, em razão da ausência de documentação suficiente a comprovar a regular execução do Convênio 0920/2010 (Siafi 739354) . 
4.	O convênio teve por objeto o apoio à realização do evento 'João Pedro', a vigência compreendeu o período entre 18/6/2010 e 21/1/2011 e o valor total chegou a R$100.000,00, sendo R$70.000,00 a cargo do MTur (peça 2, p. 9-21, 52-94 e 96) .
5.	As contas e a documentação complementar sobre o convênio (peça 2, p. 114-137 e peça 7, 96-133) foram analisadas pela Nota Técnica de Análise 853/2012 (peça 2, p. 98-108) , a Nota Técnica de Reanálise 627/2013 (peça 2, p. 138-146) e a Nota Técnica de Análise Financeira 488/2013 (peça 2, p. 160-164) , concluindo o órgão concedente que não foi comprovada a execução física do ajuste. Assim, o Relatório de TCE 368/2014 (peça 2, p. 196-202) imputou débito integral ao ex-prefeito, Sr. Manoel Alves Neto, por inexecução do objeto pactuado, e no valor integral transferido ao município. 
6.	No âmbito do TCU, foram realizadas as citações do ex-prefeito signatário e da empresa contratada para a execução, a Adriano dos Santos Jales - ME (peças 12-22) , que não apresentaram defesa. A unidade técnica instrutora propôs, então, a revelia e o débito dos responsáveis, com aplicação de multa com fulcro no artigo 57 da Lei Orgânica/TCU, em vista da não comprovação da execução física do Convênio 0920/2010 (peças 24-25) . A proposta recebeu a anuência do Ministério Público/TCU (peça 26) e do relator a quo (peças 28-29) , sendo finalmente prolatado o Acórdão 5301/2019-TCU-2.ª Câmara. Irresignados, os responsáveis interpuseram, conjuntamente, o recurso de reconsideração que se passa a analisar. 
EXAME DE ADMISSIBILIDADE
7.	Em exame preliminar de admissibilidade esta secretaria propôs conhecer o recurso de Manoel Alves Neto e Adriano dos Santos Jales - ME (peças 70-71) , suspendendo-se os efeitos dos itens 9.2, 9.3 e 9.4 do Acórdão 5301/2019-TCU-2.ª Câmara, o que foi ratificado por Despacho do Ministro João Augusto Ribeiro Nardes (peça 75) . 
EXAME DE MÉRITO
8.	Delimitação do recurso
8.1.	Constitui objeto do recurso de Manoel Alves Neto e Adriano dos Santos Jales - ME definir se:
	a) houve a execução física do Convênio 0920/2010;
	b) a atuação da empresa Adriano dos Santos Jales - ME foi satisfatoriamente comprovada (contratos com as bandas e pagamento de cachês) ;
	c) a contratação da empresa Adriano dos Santos Jales - ME por inexigibilidade de licitação infringiu a Lei 8666/1993.
9.	Execução física do convênio
9.1.	Os recorrentes argumentam que o evento 'João Pedro' foi plenamente realizado, incluindo todos os itens do Plano de Trabalho do Convênio 0920/2010.
9.2.	Anotam que trouxeram declarações de associações, certidões de diversos órgãos e amostra de declarações de munícipes atestando a ocorrência do evento e a apresentação das bandas, além de declarações dos proprietários das bandas, com firma reconhecida, informando que essas receberam os cachês por suas apresentações no evento apoiado pelo MTur.
Análise
9.3.	O MTur avaliou as contas e a documentação complementar sobre o Convênio 0290/2010, apresentadas pelo município convenente, por intermédio da Nota Técnica de Análise 853/2012 (peça 2, p. 98-108) , Nota Técnica de Reanálise 627/2013 (peça 2, p. 138-146) e Nota Técnica de Análise Financeira 0488/2013 (peça 2, p. 160-164) . 
9.4.	As duas primeiras notas concluíram que não houve a adequada comprovação da execução física do ajuste, enquanto o último documento não chegou a analisar a execução financeira do convênio, justamente pela não comprovação de seus aspectos físicos, conforme posteriormente informado ao ex-prefeito e ora recorrente, Sr. Manoel Alves Neto (peça 2, p. 152) .
	9.5.	Assim, a Nota Técnica de Análise 853/2012 (peça 2, p. 98-108) registrou que as contas do ajuste (peça 7, p. 96-133) não conteriam os seguintes elementos considerados necessários para bem comprovar a execução física do objeto conveniado: a) relatório de cumprimento do objeto e de execução físico-financeira; b) fotografia/filmagem com a identificação do evento e das apresentações musicais (data e nome das bandas) , bem como de material de divulgação pós evento (reportagens, jornais e revistas com exemplares originais, completos e de alcance estadual, regional ou nacional) que demonstrassem sua efetiva realização e a utilização da logomarca do MTur; c) declaração do convenente e da autoridade local atestando a realização do evento; d) declaração ou comprovação de que durante o evento apoiado pelo MTur foi exibido o vídeo institucional de promoção do turismo brasileiro; e) declaração do convenente acerca da gratuidade ou não do evento apoiado pelo MTur;  f) declaração do convenente acerca da existência de patrocinadores para o evento e g) comprovação da contratação dos itens de infraestrutura no Plano de Trabalho.
9.6.	Em consequência, o prefeito signatário apresentou documentação complementar à prestação de contas, consistindo em declarações e fotos das apresentações das bandas (peça 2, p. 114-137) . A Nota Técnica de Reanálise 627/2013 (peça 2, p. 138-146) considerou que algumas pendências foram atendidas, a exemplo das declarações de realização do evento, exibição do vídeo institucional, declarações de gratuidade e de autoridade local atestando a realização do evento, além de outra sobre a ausência de patrocinadores (peça 2, p. 142) . 
9.7.	Restariam, então, as seguintes pendências: a) relatório de cumprimento do objeto e de execução físico-financeira; b) fotografia/filmagem com a identificação do evento e das apresentações musicais (data e nome das bandas) , bem como algum material de divulgação pós evento (reportagens, jornais e revistas com exemplares originais, completos e de alcance estadual, regional ou nacional) que demonstrassem sua efetiva realização e a utilização da logomarca do MTur; além de c) fotografia/filmagem, ou outro meio de comprovação para cada item de infraestrutura contido no Plano de Trabalho.
9.8.	Em relação às fotos/filmagens para identificação do evento e das apresentações, aquela Nota Técnica de Reanálise 627/2013 observou que, na hipótese de comprovação de despesas por imagens, o material deveria 'conter registros, em plano aberto, com a respectiva data e identificação (nome da banda) dos itens que se pretende comprovar'. Quanto aos itens de infraestrutura, a nota sugeriu encaminhar, quanto ao item 'gerador', declaração da empresa fornecedora de energia elétrica e, relativamente aos 'banheiros químicos', sugeriu uma declaração da empresa responsável pelo item.
9.9.	Prosseguindo, o Plano de Trabalho do Convênio 0920/2010 contém os seguintes itens, conforme se extrai do sistema Siconv, cuja execução foi considerada não comprovada. Os itens se referem aos artistas a serem contratados, ou, a itens de infraestrutura:
	Descrição
	Unidade
	Quantidade
	Valor Unitário (R$) 
	Valor Total 
 (R$) 

	Banda Skema
	Unid.
	1,0
	27.000,00
	27.000,00

	Banda Tiaguinho Mala Mansa
	Unid.
	1,0
	37.000,00
	37.000,00

	Banda Forró de Arromba
	Unid.
	1,0
	18.000,00
	18.000,00

	Locação de 01 (um) gerador de energia
	Dia
	2,0
	2.000,00
	4.000,00

	Banheiros químicos
	Dia
	2,0
	1.500,00
	3.000,00

	Locação de iluminação com duas máquinas
	Dia
	2,0
	2.500,00
	5.000,00

	Locação de estrutura de sonorização
	Dia
	2,0
	3.000,00
	6.000,00

9.10.	Por sua vez, embora apresentem redações genéricas - figurando em inúmeros convênios firmados pelo MTur -  pode-se afirmar que as alíneas 'f', 'g' e 'k' da Cláusula Décima Segunda, Parágrafo Segundo ('Da Prestação de Contas') do Termo de Convênio (peça 7, p. 33-51) - a seguir transcritas - são as que melhor preveem os meios de comprovação da execução física dos itens de despesas questionados pelo MTur no Convênio 0920/2010 (artistas e infraestrutura) :
 f) comprovação, por meio de fotografia, jornal, vídeo, cd's, dvd's, entre outros, de cada meta/etapa especificada no Plano de Trabalho aprovado; 
g) cópia das faturas, recibos, notas fiscais com a (s) etapa (s) discriminadas e quaisquer outros documentos comprobatórios das despesas com a execução deste Convênio, inclusive, se for o caso, com hospedagens em estabelecimento hoteleiro ou similar e com aquisições de passagens de qualquer meio de transporte, bem como dos respectivos bilhetes utilizados, evidenciando em demonstrativo à parte e de forma correlacionada aos valores parciais e totais dessas despesas da seguinte forma: 1 - no caso de despesas com  aquisições de passagens; 2 - no caso de despesas com hospedagens
k) cópia do anúncio em vídeos, cd's, dvd's, entre outros, e, ainda, comprovante de veiculação dos anúncios em rádios, tv, jornais, revistas ou catálogos, se for o caso; 
9.11.	Portanto, nota-se que a alínea 'f' do texto, que trata das fotos, vídeos e jornal, entre outros meios de comprovação de despesas, não previu o plano aberto para as imagens e, no caso das bandas, também não previu sua identificação e as respectivas datas de apresentação, conforme posteriormente exigido pelo MTur. Nesse passo, embora desejável a comprovação na forma requerida pelas notas técnicas emitidas pelo ministério concedente, entende-se que a Administração não pode criar exigências não pactuadas com o administrado no momento oportuno, eventualmente inviabilizando a possibilidade de que sejam atendidas. Em adição, a rigor, o texto do ajuste não previu expressamente a necessidade de entregar material de divulgação pós evento (reportagens, jornais e revistas com exemplares originais, completos e de alcance estadual, regional ou nacional) que demonstrasse a sua efetiva realização.
9.12.	Enfim, as fotos das apresentações artísticas encaminhadas ao MTur pelo ex-prefeito se mostram em princípio aptas a comprovar a realização dos shows; possuem boa qualidade, contemplam o público presente e lê-se o nome do local de realização do evento (Juarezão) . Cabe comentar, também, que a jurisprudência do TCU é pacífica quanto ao baixo poder probatório de fotografias (v.g. Acórdãos 1730/2008, 1477/2012, 3882/2014, todos da 2.ª Câmara) , posição que pode ser interpretada como o reconhecimento da necessidade de sopesar outros elementos de prova se acaso presentes. 
9.13.	Nesse sentido, há que considerar os relatórios, notas fiscais e extratos bancários contidos na prestação de contas (peça 7, p. 96-133) , conforme previsto na supratranscrita alínea 'g', do Parágrafo Segundo, da Cláusula Décima Segunda do Convênio 0920/2010. Esses documentos têm datas e valores coerentes entre si, o que implica em razoável conjunto probatório (Acórdão 163/2015-TCU-2.ª Câmara; rel. Benjamin Zymler) . 
9.14.	Em consequência do exposto, se é fato que cabe ao gestor de recursos públicos bem comprovar sua regular destinação, não pode a Administração criar obrigações a qualquer tempo, sem haver precisado suas especificidades anteriormente, e a partir destas obrigações imputar-lhes atos de gestão irregulares, o que fere os princípios da legalidade, segurança jurídica, proporcionalidade e razoabilidade. 
9.15.	No caso, melhor seria ter previsto no Convênio 0920/2010 o detalhamento e as características das provas a serem aceitas quando da apresentação das contas. Em resumo, se afigura oneroso ao gestor de recursos imputar-lhe débito tomando por pressuposto quase que único desta decisão a precariedade das fotos juntadas, especialmente se essa obrigação não estava suficientemente descrita no ajuste. E em havendo a redução do débito, cabe reduzir proporcionalmente as multas aplicadas (Acórdão 2194/2015-TCU-2.ª Câmara; rel. Raimundo Carreiro) .
9.16.	De outro turno, relativamente aos itens de infraestrutura, não há qualquer foto que comprove sua existência no evento 'João Pedro', tampouco o ex-prefeito providenciou as declarações sugeridas pelo próprio MTur para o caso de indisponibilidade das fotos. De fato, não soa razoável que evento de grande porte tenha sido realizado sem os equipamentos de sonorização e iluminação, além de banheiros e gerador de energia. Porém, considerando que o ex-prefeito não trouxe aos autos qualquer meio de prova sobre tais itens, propõe-se não acatar essas específicas despesas (gerador, banheiros químicos, máquinas de sonorização e estrutura de sonorização) , no total de R$18.000,00, o que não impede as despesas sejam satisfatoriamente comprovadas em sede de novo recurso. 
9.17.	Por fim, relativamente à Ação de Ressarcimento instaurada em face do Sr. Manoel Alves Neto (Processo 0001636-97.2013.815.0051) , oportuno comentar que pesquisa ao site do Tribunal de Justiça do Estado da Paraíba - TJPB revelou que o processo foi extinto em 13/07/2016, por ausência de pressupostos processuais, com o trânsito em julgado na data de 06/10/2016, enquanto a baixa definitiva ocorreu em 10/10/2016. A sentença não está disponível no site do TJPB. 
10.	Contratação da empresa Adriano dos Santos Jales - ME e sua atuação (contratos e cachês) 
10.1.	Sobre a contratação da empresa Adriano dos Santos Jales - ME por inexigibilidade, os recorrentes defendem que agiram conforme entendimento do próprio MTur e do Tribunal de Contas do Estado da Paraíba - TCE/PB. Afirma que embora esses órgãos não vinculem o TCU, sua orientação à época dos fatos lhes induziu a erro, em vista do artigo 25, III, da Lei de Licitações não conter uma definição objetiva sobre representantes/empresários de bandas. Os órgãos entenderiam, à época, que a carta de exclusividade - ao invés do contrato de exclusividade - bastaria para legitimar um representante dito exclusivo de um artista.  
10.2.	Quanto ao TCE/PB, chamam a atenção que a orientação do órgão foi registrada em instrução normativa ainda em 2009 (peça 36, p. 14 e peças 40-41) . E asseveram que, dentre os documentos usualmente requeridos pelo MTur aos convenentes (check-list) e em diligências, constava apenas a carta de exclusividade, e não o contrato com registro em cartório. Exemplificam com documentação registrada no sistema Siconv (peça 36, p. 5, 6, 13 e 15 e peças 38, 39, 44, 48, 49, 51, 54, 55, 56, 58 e 59) .
10.3.	Aludem aos Acórdãos 5156/2015-TCU-1.ª Câmara, 1435/2017-TCU-Plenário e 2013/2017-TCU-2.ª Câmara, pelos quais teria havido o reconhecimento da pouca divulgação do Acórdão 96/2008-TCU-Plenário e da inexistência de culpa dos gestores que contrataram por inexigibilidade apenas com cartas de exclusividade, além de tal circunstância não configurar motivo para o julgamento das contas pela irregularidade. Defendem que o contexto em que houve a contratação retira a reprovabilidade, o nexo de causalidade e a culpabilidade de suas condutas, aludindo ao Acórdão 663/2003-TCU-Plenário.
10.4.	Aduzem, também, ao artigo 22 do Decreto-Lei 4.657/1942 (Lei de Introdução às Normas do Direito Brasileiro) , acrescido à esta norma pela Lei 13.655/2018, e que prevê a observância e a consideração das dificuldades reais dos gestores quando da interpretação de normas sobre gestão pública. Mencionam, ainda, aspectos contidos no artigo 28 do decreto-lei, como a necessidade de constatar dolo ou erro grosseiro, a gravidade e as circunstâncias práticas que possam ter limitado ou condicionado a atuação do gestor.
10.5.	Outros documentos de relevância trazidos aos autos são as cartas de exclusividade para representação das bandas (peça 42) e declarações sobre o pagamento de cachês (peça 43) .
Análise	
10.6.	Passa-se à análise desses argumentos, com algumas considerações iniciais (alínea 'a') , seguidas do exame da eventual comprovação da atividade da empresa Adriano dos Santos Jales - ME conforme os parâmetros contidos no voto do relator a quo  (alínea 'b') e da contratação por inexigibilidade, vis a vis as circunstâncias aduzidas no recurso, além do teor do Acórdão 96/2008-TCU-Plenário (alínea 'c') .  
	a) Considerações Iniciais
10.7.	Preliminarmente, cabe tecer alguns comentários sobre os pressupostos do Acórdão 5301/2019-TCU-2.ª Câmara ora recorrido. 
10.8.	A instrução com proposta de mérito à peça 24, à qual anuiu o MP/TCU (peça 26) e o relator a quo (peça 28, item 11) , foi clara ao concluir que a origem do débito decorreu da ausência de comprovação, por fotos/filmagens, da efetiva realização das apresentações artísticas, além da comprovação da presença dos itens de infraestrutura do Plano de Trabalho, assim como da comprovação de ter havido divulgação pós evento. Esses pontos foram abordados anteriormente quando da análise dos argumentos intitulados 'Da Execução Física'  (itens 9.3 a 9.16) . 
10.9.	Por sua vez, acerca da contratação de representantes de artistas por inexigibilidade, com inobservância do paradigmático Acórdão 96/2008-TCU-Plenário (rel. Benjamin Zymler) , a instrução à peça 24 concluiu, com esteio no Acórdão 1435/2017-TCU-Plenário (rel. Ana Arraes) , que o fato não enseja por si só a imputação de débito, mas, de multa com fulcro no artigo 58 da Lei Orgânica/TCU, desde que reste comprovada a apresentação do artista representado (peça 24, item 34) . No caso, como a execução física do convênio foi considerada não comprovada, incluindo as apresentações das bandas, estaria configurado o débito para esses itens de despesa (shows) . 
10.10.	Em relação a essa conclusão da peça instrutória, oportuno apenas comentar que o Acórdão 1435/2017-TCU-Plenário tão somente dissociou as contratações feitas com inobservância do Acórdão 96/2008-TCU-Plenário e a existência de débito (subitem 9.2.3 do aresto) , ou seja, se a contratação for considerada irregular por ocorrência das hipóteses descritas nos subitens 9.2.1 (representação do artista apenas em dias específicos) e/ou  9.2.2 (falta de registro da representação em cartório) daquele aresto de 2017, a contratação em si ensejaria tão somente a multa do gestor, a par poder restar configurado algum débito por outras razões, a exemplo das hipóteses dos subitens 9.2.3.1 (indícios de inexecução do objeto) e 9.2.3.2 (ausência de comprovação do nexo recursos/cachês) do mesmo acórdão. 
10.11.	Portanto, uma vez que o acórdão ora recorrido não aplicou multa com fulcro no artigo 58, da Lei 8.443/1992, entende-se que a contratação da empresa Adriano dos Santos Jales - ME como representante das bandas não foi pressuposto da condenação dos responsáveis. A propósito, o voto condutor do decisum recorrido consignou, a respeito da empresa contratada, tão somente que faltaram 'elementos suficientes a comprovar as atividades por ela desempenhadas, a exemplo de contratos com terceiros (especialmente as bandas que teriam sido subcontratadas) ou recibos/notas fiscais' (peça 28, item 10) , nesta última parte certamente se referindo aos cachês dos artistas representados por tal empresa. 
10.12.	Nessa perspectiva é que se passa a analisar os argumentos recursais relacionados à atuação da empresa Adriano dos Santos Jales - ME. Posteriormente, em item destacado ('Contratação por Inexigibilidade') , é que são analisados os argumentos relativos propriamente à contratação da empresa por inexigibilidade, ou seja, se em conformidade, ou não, com a Lei 8666/1993, inclusive para a hipótese de o relator do recurso discordar do entendimento sobre os pressupostos que informaram o acórdão recorrido, conforme acima explanado. 
	b) Comprovação das atividades da empresa Adriano dos Santos Jales - ME (conforme o voto do relator a quo) 
10.13.	Relativamente à atuação da empresa, o relator a quo anotou que faltaram 'elementos suficientes a comprovar as atividades por ela desempenhadas, a exemplo de contratos com terceiros (especialmente as bandas que teriam sido subcontratadas) ou recibos/notas fiscais' (peça 28, item 10) (grifos acrescidos) . Os pontos questionados versam, então, sobre os contratos com as bandas e a comprovação do pagamento de cachês às mesmas.
10.14.	A alínea 'oo' da Cláusula Terceira, II, do Convênio 0920/2010 (peça 7, p. 39) previu a obrigação do convenente apresentar cópia dos contratos de exclusividade dos artistas com o empresário contratado, registrado em cartório, ressaltando que a representação não poderia ser restrita à localidade do evento, conforme o Acórdão 96/2008-TCU-Plenário. E a alínea 'pp' do dispositivo supramencionado, tratou da comprovação do efetivo recebimento dos cachês por parte dos artistas, emitido pelo contratante dos mesmos.  
10.15.	Oportuno comentar, inicialmente, que essas obrigações são dirigidas ao convenente, ou seja, ao Município de Poço de José de Moura/PB, e não à empresa representante dos artistas que iriam se apresentar no evento 'João Pedro'. Assim, a citação do ex-prefeito signatário do ajuste sequer contemplou - a nosso ver, equivocadamente - os contratos firmados pela representante das bandas, bem como não tratou da comprovação do pagamento de cachês (peça 12) . Ademais, no Edital 006/2018-TCU-Secex-PB (peça 22) , pelo qual foi citada a empresa, houve apenas menção aos comprovantes dos cachês, mas, sem qualquer especificação sobre que natureza de documento se estava requisitando. 
10.16.	De todo modo, à peça 42 há as cartas de exclusividade para a representação, trazidas pelos recorrentes. As cartas não atendem às especificações descritas no convênio e no Acórdão 96/2008-TCU-Plenário. Todavia, pelas razões já expostas, concluiu-se que a contratação por inexigibilidade com o emprego de cartas de exclusividade não constituiu pressuposto para a imputação de débito pelo aresto recorrido (itens 10.7 a 10.11) .
10.17.	Por sua vez, em relação aos cachês das bandas, embora o voto que precedeu o Acórdão 5301/2019-TCU-2.ª Câmara faça menção a 'recibos e notas fiscais', o edital de citação dirigido à empresa responsabilizada não especifica como seria tal comprovação, tampouco o texto do convênio, como visto (alínea 'oo' da Cláusula Terceira, II, do Convênio 0920/2010) .
10.18.	Sobre o tema, recentes julgados do Tribunal tem considerado que a ausência de recibo ou documento congênere que comprove o efetivo recebimento do cachê pelo artista ou pelo seu representante exclusivo implica a imputação de débito solidário entre o gestor do convenente e a empresa intermediadora, uma vez que impede o estabelecimento do nexo causal entre os recursos transferidos e os serviços artísticos prestados (Acórdãos 5904/2019-TCU-1.ª Câmara; rel. Walton Alencar Rodrigues, 3580/2019-TCU-1.ª Câmara; rel. Augusto Sherman, 11867/2018-TCU- 1.ª Câmara; rel. Banjamin Zymler) . 
10.19.	Os recorrentes anexaram declarações dos representantes das bandas no sentido de que foi a Adriano dos Santos Jales - ME quem lhes pagou os cachês. A rigor, essas declarações atendem o texto do convênio e a citação da empresa publicada em edital. E apenas A título de comentário, ainda que houvessem trazido recibos, ou mesmo, notas fiscais, não haveria garantia quanto à comprovação do nexo entre os recursos federais transferidos pelo MTur e o pagamento dos cachês, vez que os recursos haveriam anteriormente sido transferidos da conta do ajuste para a conta da empresa representante das bandas, dificultando sobremaneira o estabelecimento do nexo dos recursos federais com qualquer despesa havida a partir deste momento. 
	c) Contratação da empresa Adriano dos Santos Jales - ME por inexigibilidade	
10.20.	Nesse ponto, em atenção a alguns argumentos dos recorrentes, analisa-se propriamente a contratação da Adriano dos Santos Jales - ME por inexigibilidade de licitação, circunstância que, entretanto, não configurou pressuposto para o Acórdão 5301/2019-TCU-2.ª Câmara. 
10.21.	Quanto à orientação original do TCE/PB, no sentido de permitir a contratação de representantes com simples cartas de representação, é circunstância que de certo modo se soma às constatações acerca das orientações do próprio MTur sobre o tema - analisadas adiante - embora não vincule o TCU. 
10.22.	Assim, pelo Acórdão 1435/2017-TCU-Plenário, no qual se apoiam os recorrentes, ainda que a representação do artista seja para datas específicas - e/ou que o correspondente documento atestando a representação não tenha sido registrado em cartório -, não necessariamente haverá débito, pois este se relaciona, por exemplo, a indícios de inexecução do evento objeto do convênio, ou, à impossibilidade de comprovação do nexo entre recursos federais e despesas (itens 9.2.3.1 e 9.2.3.2 do Acórdão 1435/2017-TCU-Plenário) . 
10.23.	Relativamente ao Acórdão 2013/2017-TCU-2.ª Câmara (Rel. Vital do Rego) - proferido no TC-Processo 001.331/2015-9 ao qual também aludem os recorrentes - deixou de multar o responsável por inobservância do Acórdão 96/2008-TCU-Plenário, no que concerne à vedação de cartas de exclusividade apenas para a data da apresentação do artista. Isso porque o convênio havia sido firmado apenas cinco meses após o aresto de 2008, conforme os itens 13 e 14 do voto que orientou aquele acórdão de 2017, situação não exatamente similar ao caso em exame.
10.24.	E em relação ao Acórdão 5156/2015-TCU-1.ª Câmara (Rel. José Múcio Monteiro) de fato foi reconhecido o equívoco do MTur em orientar os convenentes acerca da interpretação do Acórdão 96/2008-TCU-Plenário, embora essa tenha sido apenas uma das razões para o provimento do recurso apreciado por aquele aresto de 2015.
10.25.	A propósito das orientações do próprio MTur aos convenentes acerca da aplicabilidade do Acórdão 96/2008-TCU-Plenário, oportuno relembrar que este aresto tratou da abrangência temporal da representação do artista por um empresário, bem como previu a exigência de que houvesse um contrato de exclusividade registrado em cartório. Assim, houve determinação ao MTur, contida no item 9.5 do decisum, para que o órgão fizesse constar em seus manuais de prestação de contas de convênios e, também, nos próprios termos dos ajustes, a menção à cópia do contrato de exclusividade do empresário com o artista, observando-se aquelas duas circunstâncias.
10.26.	Ocorre que somente após longo período é que a determinação veio a gerar, pelo MTur, alguma orientação nos moldes pretendidos pelo aresto de 2008. Por sinal, ainda em 2009, ao analisar os Convênios Siafi 625546 e 629797 (TC Processo 016.324/2009-3) , o TCU identificou que nos pareceres técnicos do MTur relativos aos projetos de convênio, então, mais recentes, existia um parágrafo padrão, ressaltando a obrigação de constar, nos manuais de prestação de contas e nos termos de convênio, a informação de que o convenente deveria apresentar cópia do contrato de exclusividade dos artistas com o empresário contratado, entretanto, os pareceres técnicos não informavam que não deveriam ser aceitos contratos de exclusividade restritos às datas e aos locais dos eventos. 
10.27.	Nesse sentido, a Portaria MTur n. 153/2009, em seu art. 17, § 2º, determinava tão somente que o convenente 'deverá exigir do contratante dos artistas e/ou bandas e/ou grupos, algum documento comprobatório do efetivo recebimento do cachê por parte dos mesmos, a ser apresentado no ato da prestação de contas', sem mencionar o contrato de exclusividade. Esse fato motivou nova determinação do Tribunal ao ministério, contida no subitem 9.3.2.1 Acórdão 2163/2011-TCU-2.ª Câmara, para que adotasse providências no sentido de adequar a Portaria MTur n. 153/2009, bem como os regulamentos e manuais internos referentes à análise de projetos e à aprovação de prestações de contas de convênios, para que nos casos de ajustes que contemplem a contratação de artistas fossem observados os requisitos constantes do subitem 9.5.1 do Acórdão 96/2008-TCU-Plenário. 
10.28.	A Portaria MTur n. 153/2009 foi então revogada pela Portaria MTur n. 88/2010, entretanto, a nova norma igualmente não fez menção aos contratos de exclusividade. Somente com a edição da Portaria MTur n. 112/2013, é que o ministério incorporou em seus normativos a determinação contida no Acórdão 96/2008-TCU-Plenário relativa ao registro em cartório, conforme o artigo 53, § 2º da norma, mas, novamente não foi alertado sobre a proibição para a representação apenas em datas específicas. Esse dispositivo foi posteriormente reproduzido no artigo 44, § 3º da Portaria MTur n. 182/2016, que sucedeu a Portaria MTur n. 112/2013, ou seja, igualmente não fez menção à não aceitação de contratos de exclusividade restritos a datas ou eventos específicos.  
10.29.	Feitas essas considerações, passa-se ao exame da previsão normativa do artigo 25, III, da Lei 8666/1993 vis a vis o Acórdão 96/2008-TCU-Plenário.
10.30.	A lógica encerrada no Acórdão 96/2008-TCU-TCU, paradigma sobre o tema no Tribunal, implica que a exclusividade de representação dos artistas somente em data específica é incoerente com a melhor interpretação para a expressão 'empresário exclusivo', contida no artigo 25, III, da Lei de Licitações. A representação em determinada data indicaria que a pessoa, ou, empresa intermediária, não mantém relacionamento permanente com o artista representado, concluindo-se, neste caso, que poderia ser realizado procedimento licitatório para escolha de seu representante.  
10.31.	Em consequência, o produtor/representante que não se enquadre no supracitado artigo 25, III, da Lei de Licitações poderia ser considerado sem plena legitimidade para figurar como parte em contrato firmado sem prévia licitação, justamente por se haver concluído, erroneamente - segundo o aresto de 2008 -, ser inexigível o procedimento licitatório. 
10.32.	Nessa linha, a atual jurisprudência do TCU interpreta o supracitado acórdão de modo que a contratação de artistas por inexigibilidade se faça diretamente com estes, ou, com seu representante 'original', evitando a intermediação de outros, pois nesse caso restaria descaracterizada a inviabilidade de competição de que trata o caput do já citado artigo 25 da Lei 8666/1993. 
10.33.	O transcurso do tempo levou a jurisprudência do Tribunal a deixar de considerar a contratação nesses moldes como ensejadora por si só de débito - geralmente correspondente ao valor da contratação - para considerá-la tão somente motivo para a aplicação de multa por infração de norma legal (v.g. Acórdão 5662/2014-TCU-Primeira Câmara/Ministro-Relator Bruno Dantas, 2.660/2015TCU-1ª Câmara e 1.440/2016-TCU-2ª Câmara/Ministra-Relatora Ana Arraes, e 4.639/2016TCU-1ª Câmara/Ministro-Relator Walton Alencar Rodrigues) . Nesse sentido eis o enunciado do Acórdão 374/2017-TCU-1.ª Câmara, conforme pesquisa em 'Jurisprudência Selecionada' no portal TCU:
Na contratação de profissional do setor artístico por inexigibilidade de licitação, a apresentação de atestado de exclusividade restrito aos dias e à localidade do evento, em vez do contrato de exclusividade entre o artista e o empresário contratado, caracteriza grave infração à norma legal e regulamentar, não mera impropriedade de natureza formal, ensejando, ainda que não configurado dano ao erário, condenação em multa e julgamento pela irregularidade das contas, pois o contrato de exclusividade é imprescindível para caracterizar a inviabilidade de competição de que trata o art. 25, inciso III, da Lei 8.666/1993. (grifo acrescido) 
10.34.	Assim, como visto, em havendo a intermediação nos moldes verificados no presente caso, estar-se-ia, ainda que indiretamente, violando a lógica da inexigibilidade. De outro turno, alguns poucos acórdãos já consideraram como falha meramente formal a contratação de profissional do setor artístico por inexigibilidade, com sua representação por empresário nos moldes constatados no caso ora em exame, sem a aplicação sequer de multa ao gestor (v.g. Acórdãos 7605/2015, 422/2016, 5069/2016 e 5070/2016, todos da 1.ª Câmara/TCU e com relatoria do Ministro-Substituto Weder de Oliveira) . Veja-se o enunciado do Acórdão 5070/2016-TCU-1.ª Câmara, conforme pesquisa em 'Jurisprudência Selecionada', no portal TCU:
	Na contratação de profissional do setor artístico por inexigibilidade de licitação, a apresentação de carta de exclusividade, restrita aos dias e à localidade do evento, em vez de contrato de exclusividade, ainda que este seja explicitamente exigido no termo de convênio, caracteriza impropriedade formal, sem gravidade bastante para ensejar, por si só, condenação em multa, débito ou o julgamento pela irregularidade das contas. (grifo acrescido) 
10.35.	No relatório que precedeu aquele Acórdão 5070/2016-TCU-1.ª Câmara, consta o seguinte trecho originalmente inserto na instrução de mérito produzida na Secex/SE, posteriormente contestado pelo relator. Nele se observa o raciocínio relacionado à conclusão de que a representação por representante 'não original' violaria a lógica da inviabilidade de competição e, por conseguinte, da inexigibilidade de licitação:
3.1.3.7. Se na contratação de determinada banda ou artista várias empresas intermediárias podem se candidatar e apresentar preço à ASBT, resta desconfigurada a hipótese de inexigibilidade de licitação e foi isso o que ocorreu no caso em questão: a ASBT firmou com a empresa Colaço's Tour Organizações Turísticas Ltda. um contrato cujo objeto foi a apresentação das três bandas que são objeto do presente processo (Fera Bandida, Levy Vianna e Márcia Freire) , sem que essa empresa fosse a representante exclusiva de qualquer uma delas (peça 1, p. 69-71) . Se a empresa Colaço's Tour Organizações Turísticas Ltda. pode participar do processo de contratação das bandas, então qualquer outra empresa do ramo também poderia fornecer preços em uma cotação e aí restaria configurada a viabilidade de competição. (grifo acrescido) 
10.36.	Todavia, o relator propôs a regularidade com ressalvas das contas, sem débito ou multa. Os seguintes trechos do respectivo voto que orientou o aresto justificaram a proposta que veio a ser acatada pelo colegiado julgador:
Em contratações diretas, por inexigibilidade, de profissional do setor artístico, as atenções devem se concentrar, preliminarmente, no escrutínio de dois pontos fundamentais e mais relevantes.
Primeiramente, a pertinência da escolha do profissional em relação à natureza e porte do evento em que se apresentará. (...) 
Em segundo lugar, a razoabilidade do valor da contratação em relação ao mercado. Mais do que na forma de comprovação da exclusividade para fins de caracterização de situação de inexigibilidade, o foco das preocupações e das ações tanto do ministério transferidor dos recursos quanto desta Corte de Contas deve estar nas verificações, nos controles e nas investigações relacionadas a esses potenciais geradores de dano ao erário, por antieconomicidade ou por superfaturamento. 
No caso em exame, não há registro de questionamentos sobre a razoabilidade de escolha dos profissionais do setor artístico para apresentação no evento. Tampouco há razão para fazê-lo agora. Além disso, não há questionamentos sobre os preços das contratações, que não excederam, no seu conjunto, o valor fixado no plano de trabalho. 
 (....) 
Falhas nessa fiscalização não podem ser comodamente supridas pela imputação de dano cuja existência não se demonstrou, como fez o agente instaurador da TCE, nem deve, a meu juízo, conduzir à aplicação de multa por impropriedade formal estritamente referenciada em cláusula de convênio, e cujo potencial lesivo à ordem jurídica, mínimo, não se qualifica como grave, para, nos termos do art. 58, dar ensejo à sanção pecuniária, posto que a exclusividade foi concedida (e nada a esse respeito foi questionado) , embora não pela forma que o convênio, e não a lei, reputou como estritamente necessário. Não há, também, apontamentos sobre os riscos que poderiam advir para a realização do objeto em razão de tal impropriedade, nem de ter havido, em razão dela, contratação por preço superior ao de mercado ou qualquer prejuízo para a boa realização do evento. 
Assim, apesar de ter havido inobservância a disposição do convênio, inexistem elementos adicionais que possam conduzir a um juízo de reprovação severa da conduta, a ponto de apenar o responsável com multa. (grifos acrescidos) 
10.37.	Vale mencionar também o Acórdão 2235/2014-TCU-Plenário (Relator Ministro Benjamin Zymler) , proferido em processo de auditoria no MTur acerca do apoio a eventos por meio de convênios. Desta feita, destaca-se o seguinte excerto do respectivo relatório:
		Ao exigir que se apresentasse cópia do contrato de exclusividade dos artistas com o empresário contratado, registrado em cartório, o Acórdão 96/2008-TCU-Plenário visava impedir prática recorrente verificada nos convênios celebrados pelo MTur de situações em que eram aceitos contratos de exclusividade referentes às datas de apresentação, e não aos artistas, para a contratação por inexigibilidade.
	Essa situação decorre da venda, pelo artista ou seu empresário exclusivo, de datas de apresentação a terceiros. De posse de contratos ou de declarações que garantam a exclusividade da apresentação do artista para uma determinada data, coincidente com a do evento apoiado mediante o convênio, esses terceiros são contratados por inexigibilidade.
A prática gera, pelo menos, duas consequências na celebração de convênios. A primeira é o aumento do valor pago pela apresentação, quando comparado ao valor que seria despendido caso o artista ou banda fosse contratado diretamente ou por meio de seu empresário exclusivo, ou seja, sem terceiros intermediários. A segunda é o desvirtuamento da regra do art. 25, III, da Lei 8.666/93, pois a inexigibilidade da licitação se aplica à contratação do profissional de qualquer setor artístico diretamente ou através de empresário exclusivo. Como claramente define o mencionado acórdão, a exclusividade da data não se confunde com a do empresário que representa o artista. (grifo acrescido) 
10.38.	Nota-se, então, a partir do exemplo desses dois arestos (Acórdãos 5070/2016-TCU-1.ª Câmara e 2235/2014-TCU-Plenário) que as justificativas para a interpretação usualmente conferida ao item 9.5.1.1 do Acórdão 96/2008-TCU-Plenário, sobre os parâmetros de validade da exclusividade de representação do artista, se apoiam basicamente em duas premissas: (a) evitar dispêndio maior que o esperado se a contratação do artista fosse junto ao seu empresário 'original' e (b) a contratação de artista por representante que não o 'original' significa que é possível a competição entre outros potenciais representantes e, em consequência, não há que falar em inexigibilidade de competição. 
10.39.	Quanto ao ponto identificado na alínea 'b', se nos afigura haver alguma confusão sobre o real objeto da inviabilidade de competição de que trata o artigo 25, inciso III, da Lei 8.666/1993, pois não haveria clara relação entre a hipotética possibilidade de representação por outros representantes de artistas que não o exclusivo/'original' e a real motivação da inexigibilidade, que é a consagração do artista pela crítica especializada ou pela opinião pública. 
10.40.	A propósito, há que lembrar que o artista e/ou seu representante principal, ou 'original', podem optar, mesmo que por razões operacionais e de logística, por transferir a terceiro a representação para datas e locais específicos. 
10.41.	Tais circunstâncias foram expostas quando proferido o Acórdão 1435/2017-TCU-Plenário, algumas vezes mencionado na presente instrução. O aresto versou sobre consulta formulada pelo Ministro de Estado do Turismo (TC-Processo 022.552/2016-2) acerca das consequências, quando da apreciação das prestações de contas analisadas naquela pasta ministerial, da ausência dos contratos de exclusividade com os artistas nos moldes preconizados no Acórdão 96/2008-TCU-Plenário.
10.42.	Portanto, a consulta envolveu justamente a melhor interpretação para a aplicação do item 9.5.1.1 do Acórdão 96/2008-TCU-Plenário. O voto do relator (Ministro Vital do Rêgo) trouxe, inclusive, um conceito para a figura do empresário exclusivo:
	8.  A propósito, por 'empresário exclusivo' deve-se entender aquela pessoa, física ou jurídica, que cuida de todos os interesses e compromissos do artista ou banda musical, mediante contrato de representação exclusiva, registrado em cartório para surtir efeitos em relação a terceiros. Donde se conclui que o contrato de exclusividade celebrado entre o artista (ou banda) e o seu empresário difere da simples autorização (também chamada de carta de exclusividade) que confere representatividade ao empresário do artista/banda apenas para o (s) dia (s) correspondente (s) à apresentação deste, e ainda restrita à localidade do evento.
	9. Tais autorizações (cartas) apenas conferem a determinado empresário - ou sociedade empresária - o direito de representar os artistas (bandas ou grupos musicais) , de forma exclusiva, em eventos específicos para os quais estes são convidados. Não se prestam, portanto, a garantir ao agenciador ampla e irrestrita representação, com direito de exclusividade, para todos os eventos em que aqueles profissionais do setor artístico venham a se apresentar.
	13. A discussão que tem surgido no âmbito deste Tribunal é se, além da comprovação do pagamento à empresa contratada para a realização do show artístico e da ausência de indícios de inexecução do evento objeto do convênio, evidenciando-se assim o nexo de causalidade entre as despesas do convênio e os recursos federais aportados, também deveria ser apresentado pelo convenente documento evidenciando o real valor despendido pela contratada com os cachês dos artistas/bandas. Com esta última exigência, vale frisar, não se estaria mais a perquirir a existência de nexo de causalidade, e sim a aferir a existência de sobrepreço/superfaturamento na contratação por inexigibilidade de licitação. 
	14. Especificamente em relação a cachê de artistas e bandas, a SecexDesenvolvimento sustenta, em sua instrução, que a contratação por meio de terceiros intermediários, e não diretamente ou por meio dos empresários exclusivos dos artistas/bandas, além de contrariar o art. 25, inciso III, da Lei 8.666/1993, representa risco potencial de dano ao erário, na medida em que tais intermediários, não raras vezes, acrescentam àquele cachê valor adicional bastante significativo pela mera intermediação. (grifos acrescidos) 
10.43.	Observa-se, novamente, a preocupação com a hipótese de risco potencial - conforme expresso no excerto supratranscrito - de dano ao erário, derivada da contratação de artistas por intermediários, esta, por sinal, uma das premissas da interpretação usualmente conferida ao item 9.5.1.1 do multicitado Acórdão 96/2008-TCU-Plenário, como visto anteriormente (vide item 10.38) . 
10.44.	Ocorre que a contratação por intermediários - além de eventual necessidade prática do artista e/ou empresário 'original' - não significa por si só inobservância da regra da inexigibilidade de licitação. 
10.45.	Ademais, ao contrário do raciocínio exposto na instrução transcrita no relatório do Acórdão 5070/2016-TCU-1.ª Câmara - acima reproduzido -, não há que falar em outras empresas do ramo que poderiam fornecer cotação para o serviço de representação, pois não se mostra possível obrigar o artista e/ou seu empresário exclusivo/'original' a aceitar a representação por empresa escolhida em procedimento licitatório público. Ainda, a Lei de Licitações, bem como, o Acórdão 96/2008-TCU-Plenário, não chegam a delimitar qual abrangência da representação permitiria classificar o representante como exclusivo. 
10.46.	Sobre o ponto, o Voto que orientou o recente Acórdão 1638/2019-TCU-2.ª Câmara (rel. Aroldo Cedraz) consignou que o registro cartorário da representação do artista 'não é - ou, ao menos, não era à época do Convênio 402/2008 - exigido por lei ou por qualquer norma aplicável a convênios, tratando-se, na verdade, de determinação expedida pelo TCU ao Ministério do Turismo mediante o Acórdão 96/2008 (...) ' (grifo acrescido) . 
10.47.	Por sinal, a exemplo da exigência do registro em cartório do documento atestando a representação do artista, a vedação específica para a prática dessa representação apenas em determinadas datas também surgiu com o subitem 9.5.1.1 do Acórdão 96/2008-TCU-Plenário, pois tal vedação igualmente não está contida na Lei 8666/1993 ou outra norma jurídica. 
10.48.	Prosseguindo, não resta claro se a exclusividade aceitável segundo os parâmetros do Acórdão 96/2008-TCU-Plenário se refere necessariamente a todo o território nacional, ou, inclui, por exemplo, a hipótese de o representante poder exercer seu ofício apenas em alguma das cinco regiões geográficas do país. Há, em realidade, inúmeras situações possíveis. É factível que uma artista - da área musical ou qualquer outra - subscreva uma única carta de representação para três datas específicas e próximas, para três eventos distintos, em municípios também distintos, mas, todos próximos entre si. Há a possibilidade, também, em tese, de que algum artista - especialmente se consagrado apenas localmente em pequena região -, não tenha qualquer representante.
10.49.	E tal representação, independentemente de ser considerada conforme o multicitado Acórdão 96/2008-TCU-Plenário, pode ser idônea ou inidônea. Nessa hipótese, a inidoneidade pode estar relacionada, por exemplo, a uma empresa fictícia ou sem qualquer experiência na área, constituída apenas para esses eventos a fim de propiciar algum desvio de recursos públicos. 
10.50.	Em conclusão, se a observação de casos concretos revela haver direcionamento - por vezes envolvendo esquemas fraudulentos - na escolha da Administração por determinado empresário representante, o fato não faz ilegítimas todas as concessões indistintamente. Dessa forma, ao pretender evitar a malversação de recursos a partir da burla ao instituto da contratação de artistas por inexigibilidade, a aplicação indistinta do Acórdão 96/2008-TCU-Plenário pode, em tese, fazer ilegal um procedimento regular. 
10.51.	Há que se atentar, então, em consonância com o ponto indicado na alínea 'a' do item 10.38 desta instrução, especialmente para valores de contratação que sejam incompatíveis com os praticados no mercado para eventos similares, com ganhos excessivos dos intermediários, além da escolha de empresários contratados pela Administração que representam diversos artistas, entre outros fatores que em conjunto possam representar indícios de direcionamento, com inobservância dos princípios da economicidade, razoabilidade e moralidade. 
10.52.	Nesse sentido é a determinação ao MTur contida no item 9.4.2 do mencionado Acórdão 2235/2014-TCU-Plenário, sobre a importância de averiguar a correção de custos ainda na fase de análise da proposta de convênio:
	9.4.2. indique, nos pareceres técnicos que concluírem pela adequação dos custos propostos, o parâmetro referencial utilizado, análise esta que deve incorporar, sempre que possível, outras fontes além daquelas apresentadas pelos potenciais convenentes;
10.53.	Essas questões são inerentes ao voto revisor do Ministro-Substituto Weder de Oliveira naquele processo (TC-Processo 022.552/2016-2) sobre consulta do Ministro de Estado do Turismo (vide item 10.41 da instrução) . Reproduz-se alguns excertos do voto, sobre a interpretação a ser conferida ao item 9.5.1.1 do Acórdão 96/2008-TCU-Plenário:
	Esta declaração de voto tem por objetivo esclarecer e ressaltar alguns pontos da proposta de acórdão/resposta ao consulente, cuja redação final dos subitens 9.2.1 e 9.2.2 ficou assim redigido pelo relator:
No decorrer da discussão deste processo externei minha preocupação de que a redação do item 9.2.1 do acórdão poderia, mas não deveria conduzir à intepretação de que o Tribunal teria decidido pela inadmissibilidade de contratação direta de artista/banda (profissional do setor artístico) , por inexigibilidade, mediante empresário exclusivo para evento certo.
Na manifestação do relator, em resposta às minhas considerações, ficou clara, a meu ver, que não é essa a interpretação a ser dada ao item 9.2.1 do acórdão. E, de fato, não poderia ser, como passo a explicar. 
 (...) 
Não há razão para impor ao artista que deseje ser contratado pela administração pública a opção de fazê-lo diretamente ou por meio da constituição de empresário exclusivo para eventos e abrangência territorial indeterminados, tolhendo-lhe a opção de constituir 'empresário exclusivo' tão somente para o evento específico. Se o artista pode celebrar tal contrato diretamente, por que não o poderia por representante regularmente constituído para aquele evento? E se tiver empresário exclusivo para todo e qualquer evento, por que se deveria impedir que tal empresário, no pleno exercício dos poderes conferidos em contrato, subcontratasse ou substabelecesse poderes para terceiros em relação a evento específico? Não há razão jurídica para qualquer distinção. 
	(...) 
11.	É nessa perspectiva que entendo a redação do item 9.2.1 do acórdão: a escorreita contratação direta de profissional do setor artístico, por inviabilidade de competição (inexigibilidade) , 'através de empresário exclusivo', deve ter por base um real 'contrato de exclusividade', ainda que para evento certo, com estipulação de obrigações e deveres, de poderes e direitos de representação, devidamente registrado em cartório, e não apenas instrumentos jurídicos precários, como os 'atesto, autorização ou carta de exclusividade'.
12.	Como, de qualquer modo, tais instrumentos jurídicos inadequados não descaracterizam (e na quase totalidade dos casos não descaracterizaram) a inviabilidade de competição, e, portanto, a própria contratação direta, o relator, no mencionado item do acórdão, teve por bem reputar tal ocorrência como 'impropriedade' (falando-se aqui evidentemente de casos em não haja dúvidas de que tenham sido assinados pelo próprio artista ou por seu empresário exclusivo regularmente constituído) .
13.	'Impropriedade' é termo correntemente utilizado nesta Corte para qualificar situação de mínimo ou nenhum potencial ofensivo à ordem jurídica, outras vezes também qualificada como falha formal, insuscetível de, por si só, conduzir à aplicação de multa e a um julgamento de irregularidade de contas. 
14.	Assim, se detectadas na prestação de contas as situações qualificadas nesta consulta e entendidas como 'impropriedades na execução do convênio', conforme restou assente na resposta firmada no acórdão, disso resultaria tão somente ressalvas nas contas dos respectivos convênios, não cabendo a instauração de tomadas de contas especiais e nem mesmo de representação, ante o inexpressivo dano a ordem jurídica.
15.	O problema e a grande preocupação dos relatores que presidiram diversas tomadas de contas especiais é a possibilidade de ocorrência de superfaturamento na contratação direta de artistas, revelada a posteriori pela desproporção entre o valor recebido pelo empresário e o valor que teria efetivamente sido pago ao artista.
16.	Tal questão deve merecer a abordagem já preconizada na legislação que rege a contratação direta por entidades públicas e por entidades de direito privado conveniada: deve ser demonstrado, antes da celebração do contrato, que o valor pago é compatível com o preço de mercado ou com os valores anteriormente recebidos pelo artista em outros eventos equivalentes.
17.	Como havia sugerido, sugestão reportada pelo eminente Ministro Vital do Rego em seu voto, cabe ao Ministério do Turismo, ao aprovar o plano de trabalho em que se informa o artista escolhido e o 'cachê' a ser pago (entenda-se o valor a ser despendido com a contratação, que vai além do 'cache' em sentido estrito) , cercar-se de todos os elementos que comprovem o que a legislação já existente exige quanto ao valor da contratação direta e que não estão sendo aceitas propostas com risco de superfaturamento. (grifos acrescidos) 
10.54.    Finalmente, não se mostra ilegal a contratação de representantes de artistas por inexigibilidade de licitação, cuja representação se restringe a datas específicas, ou o instrumento que atesta referida representação não tenha sido registrado em cartório. Outrossim, importa avaliar se o valor a ser pago pelos serviços artísticos, e mesmo que incluída alguma remuneração ao seu representante, se mostra condizente com os valores praticados em eventos similares, entre outros possíveis critérios. 
10.55.	No caso presente, a par os outros argumentos trazidos pelos recorrentes, não há notícia nos autos acerca da incompatibilidade entre o custo de contratação das bandas previsto no Plano de Trabalho do Convênio 0920/2010 e os valores usualmente praticados por esses ou outros artistas semelhantes em eventos do mesmo porte. Por esse específico contexto, ainda que o ponto houvesse sido pressuposto do acórdão agora recorrido, não haveria que considerar tais contratações irregulares. 
CONCLUSÃO
11.	Das análises anteriores, conclui-se que:
	a) a execução física do Convênio 0920/2010 pode ser considerada parcialmente comprovada (apresentação das bandas) , restando sem comprovação a presença, no evento 'João Pedro', dos itens de infraestrutura do Plano de Trabalho;
	b) as cartas de exclusividade de representação das bandas pela empresa Adriano dos Santos Jales - ME não atendem aos requisitos do Acórdão 96/2008-TCU-Plenário, entretanto, o ponto não constituiu motivação para o teor do aresto recorrido;
	c) as declarações sobre o pagamento de cachês às bandas atendem aos ditames do Convênio 0920/2010, bem como aos termos da citação da empresa representante dos artistas;
	d) a par o fato de a contratação da empresa Adriano dos Santos Jales por inexigibilidade não haver sido pressuposto do acórdão recorrido, a mesma não se mostrou irregular se considerado que não há notícia nos autos de incompatibilidade entre os valores de contratação das bandas representadas pela empresa e aqueles praticados em eventos do mesmo porte por artistas semelhantes, embora a contratação não tenha observado os ditames do Acórdão 96/2008-TCU-Plenário.
DA PROPOSTA DE ENCAMINHAMENTO
12.	Ante o exposto, submete-se à consideração superior a presente análise do recurso de reconsideração interposto por Manoel Alves Neto e Adriano dos Santos Jales - ME contra o Acórdão 5301/2019-TCU-2.ª Câmara propondo-se, com fundamento nos artigos 32, I e 33, da Lei 8.443/1992, e artigo 285, do RI/TCU:
a) conhecer do recurso e, no mérito, dar-lhe provimento parcial, a fim de reduzir o débito imputado (item 9.2 do aresto) para o valor a seguir especificado, a contar da data indicada, bem como reduzir proporcionalmente a multa aplicada (item 9.3) :
 
	DATA DA OCORRÊNCIA
	VALOR ORIGINAL (R$) 

	10/12/2010
	18.000,00 (D) 

b) dar conhecimento da decisão que vier a ser proferida aos recorrentes e demais interessados."
2.	O Diretor da unidade técnica, com base em delegação de competência fixada na Portaria-Serur nº 1/2019, pronunciou-se nos seguintes termos:
"2.	A deliberação recorrida decorreu do julgamento de tomada de contas especial instaurada pelo Ministério do Turismo - Mtur em desfavor de Manoel Alves Neto, ex-prefeito municipal de Poço de José de Moura/PB (2009-2012) , em razão da ausência de documentação suficiente para comprovar a regular execução do Convênio 0920/2010 (Siafi 739354) .
3.	As questões discutidas neste apelo versam sobre a execução física do Convênio 0920/2010, a atuação da empresa Adriano dos Santos Jales - ME na contratação das bandas e pagamento de cachês, bem como acerca da própria contratação dessa empresa por inexigibilidade de licitação.
4.	Em decorrência da análise do presente apelo, o Auditor-instrutor assevera que a execução física do Convênio 0920/2010 pode ser considerada parcialmente comprovada (apresentação das bandas) , restando sem comprovação a execução dos itens de infraestrutura previstos no Plano de Trabalho (gerador, banheiros químicos, máquinas de sonorização e estrutura de sonorização) .
5.	Aduz que as cartas de exclusividade de representação das bandas pela empresa Adriano dos Santos Jales - ME não atendem aos requisitos do Acórdão 96/2008-TCU-Plenário, para a contratação por inexegibilidade, entretanto, destaca que esse ponto não constituiu motivação para o teor do aresto recorrido. Acrescenta que o referido pacto não deve ser considerado irregular tendo em vista que não há notícia nos autos de incompatibilidade entre os valores de contratação das bandas representadas pela empresa e aqueles praticados em eventos do mesmo porte por artistas semelhantes.
6.	Entende que as declarações sobre o pagamento de cachês às bandas atendem aos ditames do Convênio 0920/2010, bem como aos termos da citação da empresa representante dos artistas.
7.	Em relação à execução física do Convênio 0920/2010, apesar de anuir à análise contida na instrução de peça 76, entendo que o acolhimento deve ser total, incluindo também os itens de infraestrutura, na medida em que, a par da comprovação financeira (peça 2, p. 118-120) , verifica-se ser possível aplicar a esses itens o mesmo raciocínio aplicável às apresentações artísticas. Ou seja, observa-se que, além de comprovarem a realização dos shows, as fotografias juntadas aos autos são capazes de comprovar a presença de iluminação e sonorização, conforme se vê à peça 7 (p.128-131) , pois exibem a presença de canhões de luz e a utilização de microfones, de instrumentos elétricos e de amplificadores.
8.	Como registrado no item 9.13 da instrução de peça 76, a despeito do baixo poder comprobatório de fotografias isoladamente consideradas, o exame conjunto das mesmas com relatórios, notas fiscais e extratos bancários (peça 7, p. 96-133) passa a conferir, no caso sob análise, força probatória também à alegação de fornecimento dos itens de infraestrutura, na medida em que se infere a coerência de valores, datas e registros sobre a realização dos shows, a exemplo da declaração do Delegado de Polícia Civil Gilson de Jesus Teles (ainda que firmada em outubro/2012, peça 2, p.124) . 
9.	Ainda em relação aos itens de infraestrutura, é preciso consignar que os banheiros químicos não aparecem nas fotografias. Tem-se nos autos a informação de que foram previstos 10 módulos (peça 2, p.159) . De acordo com a proposta orçamentária apresentada pela empresa recorrente, consultada no Sinconv (plano de trabalho, anexos) , o valor orçado para o fornecimento desses banheiros era da ordem de R$ 3.000,00. 
10.	Com as devidas vênias, entendo que também se deva considerar como fornecidos os banheiros químicos, tendo em vista três aspectos: 1 - esses serviços constavam da mesma nota fiscal apresentada pela empresa Adriano dos Santos Jales - ME (peça 7, p. 119) ; 2 - o valor é pouco representativo; e 3 -  o próprio auditor-instrutor ponderou não parecer razoável que um evento do porte do 'João Pedro' tenha sido realizado 'sem os equipamentos de sonorização e iluminação, além de banheiros e gerador de energia' (peça 76) . 
11.	Nesse raciocínio, caso sejam acatadas as alegações relativas à execução do objeto, torna-se aplicável a estes autos o entendimento constante do Acórdão 1435/2017-TCU-Plenário (abaixo) , no sentido de que a irregularidade decorrente da não apresentação do contrato de exclusividade não é, de per se, suficiente para a imputação de débito, no entanto, ampara a aplicação de multa.  
9.1. conhecer da consulta, por atender aos requisitos de admissibilidade;
9.2. responder ao consulente que:
9.2.1. a apresentação apenas de autorização/atesto/carta de exclusividade que confere exclusividade ao empresário do artista somente para o (s) dia (s) correspondente (s) à apresentação deste, sendo ainda restrita à localidade do evento, não atende aos pressupostos do art. 25, inciso III, da Lei 8.666/1993, representando impropriedade na execução do convênio;
9.2.2. do mesmo modo, contrariam o sobredito dispositivo legal as situações de contrato de exclusividade - entre o artista/banda e o empresário - apresentado sem registro em cartório, bem como de não apresentação, pelo convenente, do próprio contrato de exclusividade;
9.2.3. tais situações, no entanto, podem não ensejar, por si sós, o julgamento pela irregularidade das contas tampouco a condenação em débito do (s) responsável (is) , a partir das circunstâncias inerentes a cada caso concreto, uma vez que a existência de dano aos cofres públicos, a ser comprovada mediante instauração da devida tomada de contas especial, tende a se evidenciar em cada caso, entre outras questões, quando:
9.2.3.1. houver indícios de inexecução do evento objeto do convênio; ou
9.2.3.2. não for possível comprovar o nexo de causalidade, ou seja, que os pagamentos tenham sido recebidos pelo artista ou por seu representante devidamente habilitado, seja detentor de contrato de exclusividade, portador de instrumento de procuração ou carta de exclusividade, devidamente registrados em cartório.
12.	Cumpre destacar que, de fato, a citação contida no Edital 006/2018 (peça 22) dirigida à Adriano dos Santos Jales - ME tem como único 'ato impugnado' atribuível à contratada o relacionado ao pagamento de cachê das bandas. Porém, considera-se que afasta a referida irregularidade a comprovação do pagamento à contratada (peça 7, p.116) - como representante das bandas (ainda que somente para aquele evento) - conjugada com as declarações das bandas constantes da peça 42 deste recurso.
13.	Feitos esses comentários, peço escusas para discordar em parte do encaminhamento contido na instrução anterior e apresentar a seguinte proposta:
	a) com fundamento nos artigos 32, I e 33, da Lei 8.443/1992, e artigo 285, do RI/TCU, conhecer do presente recurso de reconsideração para, no mérito:
	- dar provimento ao apelo da empresa Adriano dos Santos Jales - ME, passando a julgar regulares com ressalvas a suas contas, afastando o débito que lhe foi imputado e a multa que lhe foi aplicada (itens 9.2 e 9.3 do Acórdão 5301/2019-TCU-2.ª Câmara) ;
	- dar provimento parcial ao apelo do ex-prefeito Manoel Alves Neto, de modo a afastar-lhe o débito, mantendo a aplicação de multa, com fulcro no art. 58, inciso I, da Lei 8.443/1992.
	b) dar conhecimento da decisão que vier a ser proferida aos recorrentes e demais interessados."
3.	O Ministério Público junto ao TCU (peça 86) alinha-se ao exame do Diretor Técnico da Serur, divergindo apenas em relação à proposição de multa ao ex-prefeito, em parecer lavrado nos seguintes termos:
Esta tomada de contas especial foi instaurada em decorrência de irregularidades na prestação de contas dos recursos transferidos ao Município de Poço de José de Moura/PB por meio do Convênio 920/2010, para realização do evento intitulado 'João Pedro', com repasse de R$ 70.000,00 pelo Ministério do Turismo e contrapartida estipulada em R$ 30.000,00 para a convenente.
O auditor responsável pela instrução no âmbito da Serur propõe acolher parcialmente as razões recursais, para afastar a parcela do débito referente ao pagamento das atrações musicais, mantendo-se o dano referente às despesas com banheiros químicos, gerador, iluminação e sonorização (R$ 18.000,00) . Por sua vez, o Diretor Técnico sugere dar provimento total ao recurso da empresa e parcial ao do ex-prefeito, desconstituindo-se o débito para julgar regulares com ressalvas as contas de Adriano dos Santos Jales - ME e irregulares as contas do Sr. Manoel Alves Neto, com aplicação da multa cominada no art. 58, inciso I, da Lei 8.443/1992.
Inicialmente, cumpre esclarecer que a citação dos responsáveis apontou como ato impugnado a não comprovação da boa e regular aplicação dos recursos federais transferidos, ante a ausência de filmagens, fotografias e outros instrumentos lícitos, que comprovassem a realização dos serviços da empresa contratada, mais especificamente a divulgação (anúncio em TV e rádio) e a apresentação das bandas, nos termos das Notas Técnicas de Análise e reanálise 627/2013 e 488/2013 (peças 12, 13 e 19) .
De acordo com o previsto na Cláusula Segunda, parágrafo segundo, letras 'e' e 'f' do termo de convênio, a convenente deveria apresentar fotografia da logomarca do MTur no material promocional e de cada meta prevista no plano de trabalho (peça 7, p. 47) . As fotos integrantes da prestação de contas foram rejeitadas pelo concedente, aparentemente por não estarem em plano aberto, embora permitam constatar a existência de banner do MTur (peça 7, p. 128-130) .
Em relação aos elementos probatórios da realização do evento, constam dos autos declarações de autoridades locais atestando tal fato, conforme se extrai do documento na peça 7, p. 95, assinado por delegado da Polícia Civil, e na peça 7, p. 98, cuja signatária é vereadora em Poço de José de Moura/PB. 
Não obstante declarações e fotos possuam, em geral, baixo valor probatório, penso que, associadas aos documentos trazidos em sede recursal, os quais dão quitação do pagamento dos cachês dos artistas (peça 43) , compõem, no caso concreto, conjunto de indícios suficientes de que o evento de fato ocorreu. Registro que a documentação foi emitida pelos representantes das bandas, cujas assinaturas foram reconhecidas em cartório e coincidem com aquelas presentes nas cartas de exclusividade apresentadas (peça 42) .
Partindo-se do pressuposto de que a festa foi realizada, alinho-me ao entendimento construído pelo Diretor Técnico, no sentido de que os demais itens integrantes do plano de trabalho foram fornecidos, sobretudo quanto à sonorização e à iluminação, elementos essenciais à apresentação das bandas.
Além disso, de se ressaltar a inviabilidade de afastar a possibilidade de que a parcela do débito referente à infraestrutura prevista no plano de trabalho não tenha sido custeada com recursos da contrapartida, o que também desconstituiria a necessidade de devolução do montante correspondente à nota fiscal na peça 7, p. 119.
Por fim, divirjo da proposta de aplicação de multa ao ex-prefeito como decorrência da não apresentação de cartas de exclusividade, visto que tal conduta não foi objeto da citação a ele endereçada, de modo que eventual sanção decorrente de tal irregularidade feriria os princípios do contraditório e da ampla defesa.
Diante do exposto, este membro do Ministério Público de Contas propõe dar provimento aos recursos interpostos para julgar regulares com ressalvas as contas dos recorrentes.
	É o relatório.

8.1. Joanilson Guedes Barbosa (13.295/OAB-PB), representando Manoel Alves Neto e Adriano dos Santos Jales - ME.

Procurador Sergio Ricardo Costa Caribé.

Tomada de contas especial. Ministério do Turismo. Apoio a evento no Município de Poço de José de Moura/PB. Ausência de comprovação da execução física do ajuste. Contas Irregulares do prefeito signatário e da empresa contratada pelo município. Débito solidário. Multas individuais. Recurso de reconsideração conjunto. Execução física comprovada. Comprovante do pagamento de cachês condizente com os termos do convênio e de ofício citatório. Acórdão 96/2008, do Plenário. Considerações. Provimento. CONTAS REGULARES COM RESSALVAS.

TOMADA DE CONTAS ESPECIAL (TCE)

Secretaria de Recursos (SERUR).

Trago ao colegiado recursos de reconsideração interpostos por Manoel Alves Neto e Adriano dos Santos Jales - ME, contra o Acórdão 5301/2019-TCU-Segunda Câmara, relator Ministro Aroldo Cedraz, por meio do qual tiveram as contas julgadas irregulares, com condenação em débito solidário e imputação de multa individual proporcional ao dano.
2.	Inicialmente, ratifico o exame de admissibilidade constante das peças 70/71 dos autos e conheço dos presentes recursos, uma vez observados os requisitos dessa espécie recursal, nos termos dos artigos 32, inciso I, e 33 da Lei 8.443/1992, c/c o artigo 285 do RI/TCU.
3.	Ao examinar a peça recursal, o Auditor Federal de Controle Externo da Secretaria de Recursos (Serur) concluiu nos termos que reproduzo a seguir, propondo conhecer dos recursos para, no mérito, dar-lhes provimento parcial, a fim de reduzir o valor do débito apurado com redução proporcional da multa:
"a) a execução física do Convênio 0920/2010 pode ser considerada parcialmente comprovada (apresentação das bandas) , restando sem comprovação a presença, no evento 'João Pedro', dos itens de infraestrutura do Plano de Trabalho;
b) as cartas de exclusividade de representação das bandas pela empresa Adriano dos Santos Jales - ME não atendem aos requisitos do Acórdão 96/2008-TCU-Plenário, entretanto, o ponto não constituiu motivação para o teor do aresto recorrido;
c) as declarações sobre o pagamento de cachês às bandas atendem aos ditames do Convênio 0920/2010, bem como aos termos da citação da empresa representante dos artistas;
d) a par o fato de a contratação da empresa Adriano dos Santos Jales por inexigibilidade não haver sido pressuposto do acórdão recorrido, a mesma não se mostrou irregular se considerado que não há notícia nos autos de incompatibilidade entre os valores de contratação das bandas representadas pela empresa e aqueles praticados em eventos do mesmo porte por artistas semelhantes, embora a contratação não tenha observado os ditames do Acórdão 96/2008-TCU-Plenário".
4.	Por sua vez, o Diretor Técnico da Serur, em sede de delegação de competência, divergindo da análise do auditor, pronunciou-se em nome da unidade instrutiva com proposta no seguinte sentido: i) dar provimento ao recurso da empresa Adriano dos Santos Jales para julgar as suas contas regulares com ressalvas, afastando o débito e a multa que lhe foram imputada; ii) dar provimento parcial ao apelo do ex-prefeito Manoel Alves Neto, afastando o débito, entretanto, mantendo a multa da condenação original.
5.	Por último, o Ministério Público junto ao TCU (MPjTCU) alinhou-se à proposta da unidade técnica, apenas sugerindo ajuste no encaminhamento, no sentido de acolher integralmente as razões do Sr. Manoel Alves Neto e, consequentemente, dar provimento aos recursos interpostos para julgar regulares com ressalva as contas dos recorrentes.
6.	No mérito, acolho o exame realizado pelo dirigente da unidade técnica, com o ajuste pugnado pelo Parquet especializado, incorporando os argumentos ali adotados como minhas razões de decidir, sem prejuízo das considerações a seguir.
7.	Com efeito, entendo que os elementos apresentados pelos recorrentes são aptos a elidir as irregularidades que fundamentaram a condenação desses responsáveis, motivo pelo qual voto no sentido de dar provimento parcial aos recursos e julgar as contas dos recorrentes regulares com ressalvas.
8.	Por oportuno, registro que os responsáveis foram condenados à revelia, em virtude da não comprovação da boa e regular aplicação dos recursos federais transferidos pelo convênio em discussão, ante a não apresentação das filmagens, fotografias e outros instrumentos lícitos, que comprovassem a realização dos serviços da empresa contratada, mais especificamente a divulgação (anúncio em TV e rádio) e a apresentação das bandas, nos termos das Notas Técnicas de Análise e reanálise 627/2013 e 488/2013.
9.	Desta feita, os responsáveis apresentaram documentação apta a comprovar a realização do evento, conforme afirma a instrução técnica (peça 76) , verbis:
"9.12.	Enfim, as fotos das apresentações artísticas encaminhadas ao MTur pelo ex-prefeito se mostram em princípio aptas a comprovar a realização dos shows; possuem boa qualidade, contemplam o público presente e lê-se o nome do local de realização do evento (Juarezão) . Cabe comentar, também, que a jurisprudência do TCU é pacífica quanto ao baixo poder probatório de fotografias (v.g. Acórdãos 1730/2008, 1477/2012, 3882/2014, todos da 2.ª Câmara) , posição que pode ser interpretada como o reconhecimento da necessidade de sopesar outros elementos de prova se acaso presentes. 
9.13.	Nesse sentido, há que considerar os relatórios, notas fiscais e extratos bancários contidos na prestação de contas (peça 7, p. 96-133) , conforme previsto na supratranscrita alínea 'g', do Parágrafo Segundo, da Cláusula Décima Segunda do Convênio 0920/2010. Esses documentos têm datas e valores coerentes entre si, o que implica em razoável conjunto probatório (Acórdão 163/2015-TCU-2.ª Câmara; rel. Benjamin Zymler) . 
9.14.	Em consequência do exposto, se é fato que cabe ao gestor de recursos públicos bem comprovar sua regular destinação, não pode a Administração criar obrigações a qualquer tempo, sem haver precisado suas especificidades anteriormente, e a partir destas obrigações imputar-lhes atos de gestão irregulares, o que fere os princípios da legalidade, segurança jurídica, proporcionalidade e razoabilidade. 
9.15.	No caso, melhor seria ter previsto no Convênio 0920/2010 o detalhamento e as características das provas a serem aceitas quando da apresentação das contas. Em resumo, se afigura oneroso ao gestor de recursos imputar-lhe débito tomando por pressuposto quase que único desta decisão a precariedade das fotos juntadas, especialmente se essa obrigação não estava suficientemente descrita no ajuste. E em havendo a redução do débito, cabe reduzir proporcionalmente as multas aplicadas (Acórdão 2194/2015-TCU-2.ª Câmara; rel. Raimundo Carreiro) ".
10.	De fato, conquanto tenha concluído pela comprovação da realização dos shows, a análise inicial do Auditor da Serur entendeu que não haveria comprovação da demonstração dos itens de infraestrutura, não obstante tenha aduzido (parágrafo 9.16 da instrução de peça 76) :
"De fato, não soa razoável que evento de grande porte tenha sido realizado sem os equipamentos de sonorização e iluminação, além de banheiros e gerador de energia. Porém, considerando que o ex-prefeito não trouxe aos autos qualquer meio de prova sobre tais itens, propõe-se não acatar essas específicas despesas (gerador, banheiros químicos, máquinas de sonorização e estrutura de sonorização) , no total de R$18.000,00, o que não impede as despesas sejam satisfatoriamente comprovadas em sede de novo recurso".
11.	A meu sentir, a observação do auditor mostra-se de certa forma contraditória com a conclusão que apresenta, motivo pelo qual, nesse ponto específico, adoto a tese expressa pelo Diretor Técnico da unidade instrutiva (peça 77) quando afirma:
"7. Em relação à execução física do Convênio 0920/2010, apesar de anuir à análise contida na instrução de peça 76, entendo que o acolhimento deve ser total, incluindo também os itens de infraestrutura, na medida em que, a par da comprovação financeira (peça 2, p. 118-120) , verifica-se ser possível aplicar a esses itens o mesmo raciocínio aplicável às apresentações artísticas. Ou seja, observa-se que, além de comprovarem a realização dos shows, as fotografias juntadas aos autos são capazes de comprovar a presença de iluminação e sonorização, conforme se vê à peça 7 (p.128-131) , pois exibem a presença de canhões de luz e a utilização de microfones, de instrumentos elétricos e de amplificadores.
8.	Como registrado no item 9.13 da instrução de peça 76, a despeito do baixo poder comprobatório de fotografias isoladamente consideradas, o exame conjunto das mesmas com relatórios, notas fiscais e extratos bancários (peça 7, p. 96-133) passa a conferir, no caso sob análise, força probatória também à alegação de fornecimento dos itens de infraestrutura, na medida em que se infere a coerência de valores, datas e registros sobre a realização dos shows, a exemplo da declaração do Delegado de Polícia Civil Gilson de Jesus Teles (ainda que firmada em outubro/2012, peça 2, p.124) . 
9.	Ainda em relação aos itens de infraestrutura, é preciso consignar que os banheiros químicos não aparecem nas fotografias. Tem-se nos autos a informação de que foram previstos 10 módulos (peça 2, p.159) . De acordo com a proposta orçamentária apresentada pela empresa recorrente, consultada no Sinconv (plano de trabalho, anexos) , o valor orçado para o fornecimento desses banheiros era da ordem de R$ 3.000,00. 
10.	Com as devidas vênias, entendo que também se deva considerar como fornecidos os banheiros químicos, tendo em vista três aspectos: 1 - esses serviços constavam da mesma nota fiscal apresentada pela empresa Adriano dos Santos Jales - ME (peça 7, p. 119) ; 2 - o valor é pouco representativo; e 3 -  o próprio auditor-instrutor ponderou não parecer razoável que um evento do porte do 'João Pedro' tenha sido realizado 'sem os equipamentos de sonorização e iluminação, além de banheiros e gerador de energia' (peça 76) ". 
12.       Na mesma linha, adoto o parecer do Ministério Público junto ao TCU, que sugere a exclusão da multa aplicada ao ex-prefeito, por igualmente considerar "que tal conduta não foi objeto da citação a ele endereçada, de modo que eventual sanção decorrente de tal irregularidade feriria os princípios do contraditório e da ampla defesa".
 13.    Neste contexto, considero que os recursos lograram demonstrar a realização do evento nos termos pactuados, não se questionando aos responsáveis por ocasião da citação a eventual não apresentação de cartas de exclusividade, cabível dar provimento parcial aos recursos para julgar as suas contas regulares com ressalva.
14.	Por fim, havendo pugnado no voto pelo acolhimento das razões recursais, pelas questões materiais explicitadas, deixo de discutir os elementos da nova lei de introdução ao direito brasileiro (Lei 13.655/2018) suscitados pelos recorrentes na peça recursal, inobstante reconheça caber ao Tribunal, na interpretação das normas sobre gestão pública considerar os obstáculos e dificuldades reais enfrentadas do gestor e as exigências das políticas públicas a seu cargo, tendo em conta, ainda, que o agente público somente responderá por suas decisões ou opiniões técnicas em caso de dolo ou erro grosseiro.
	Ante todo o exposto, adotando o parecer do dirigente da Secretaria de Recursos com o ajuste proposto pelo Ministério Público junto ao TCU, voto por que o Tribunal adote o acórdão cuja minuta ora submeto ao colegiado.
TCU, Sala das Sessões Ministro Luciano Brandão Alves de Souza, em 10 de março de 2020.
Ministro JOÃO AUGUSTO RIBEIRO NARDES 
Relator